【裁判字號】    93,易,1186
【裁判日期】    950608
【裁判案由】    背信
【裁判全文】
臺灣板橋地方法院刑事判決              93年度易字第1186號
公  訴  人  臺灣板橋地方法院檢察署檢察官
被      告  丙○○
選任辯護人  林慈發律師
被      告  戊○○
選任辯護人  賴玉梅律師
            周福珊律師
            李冠宜律師
上列被告等因背信案件，經檢察官提起公訴（93年度偵緝字第59
8 、599 號），本院判決如下：
    主  文
丙○○為他人處理事務，意圖為自己不法之利益，而為違背其任
務之行為，致生損害於本人之財產，處有期徒刑肆月，如易科罰
金，以佰元折算壹日。
戊○○無罪。
    事  實
一、丙○○（原名王立文）與甲○○（原名王玄妙）為兄弟關係
    ，二人於民國85年8 月間約定共同出資新臺幣（下同）500
    萬元購買臺北縣土城市○○○段大安寮小段163 之8 、163
    之9 、164 之3 、164 之7 地號（後經地籍圖重測變更為臺
    北縣土城市○○段196 地號）土地之應有部分及其上臺北縣
    土城市○○街80之5 號10樓房屋、編號6 號車位（下稱本案
    房地），同時為避免甲○○喪失首次購屋優惠貸款之權利，
    遂約定由丙○○單獨與出賣人益竹建設股份有限公司訂立買
    賣契約書，並將本案房地全部登記在丙○○名下，委託丙○○信託管理，若欲出售應得甲○○之同意。其中自備款（含
    訂金、簽約金、開工款、各期優惠付款）150 萬元部分，係
    丙○○、甲○○之父丁○○以其二人先前交回家中款項，併
    同民間合會得標款代為繳交，其餘價金則由丙○○向臺北國
    際商業銀行（原名臺北區中小企業銀行，下稱臺北商銀）華
    江分行貸款350 萬元支付後，再由丙○○、甲○○二人輪流
    存入現金至臺北商銀0000000000000 號之帳戶內，以償還該
    貸款之本息及水電費等雜支。詎丙○○嗣因經濟困難，竟意
    圖為自己不法之利益，違背其任務，未經甲○○之同意，擅
    自於92年5 月27日，將本案房地以總價430 萬元全部出售並
    移轉所有權登記與不知情之蔡家富，所得款項除清償前開剩
    餘貸款餘額外，未分配任何金額與甲○○，致生損害於甲○○之財產。
二、案經甲○○訴請臺灣板橋地方法院檢察署檢察官偵查後提起
    公訴。
    理  由
壹、程序部分
一、按「前項親屬或其他五親等內血親或三親等內姻親之間，犯
    本章之罪者，須告訴乃論。」、「第323 條及第324 條之規
    定，於前6 條之罪準用之。」刑法第324 條第2 項、第343
    條定有明文。本案被告丙○○、戊○○與告訴人甲○○既具
    有旁系血親、姻親二親等之親屬關係，是本案公訴人起訴被
    告二人涉犯背信罪嫌，應屬告訴乃論之罪，合先敘明。
二、再按告訴乃論之罪，應自知悉犯人之時起，於6 個月內為之
    ，所稱知悉，係指確知犯人之犯罪行為而言，如初意疑其有
    此犯行，而未得確實證據，及發見確實證據，始行告訴，則
    不得以告訴人前此之遲疑，未經申告，遂謂告訴為逾越法定
    期間（最高法院28年上字第919 號判例意旨參照）。查被告
    丙○○選任辯護人雖辯稱：被告丙○○於92年6 月底就已經
    交屋，而且東西有放到外面，管理員也有通知證人丁○○，
    告訴人甲○○於93年1 月9 日提出本案告訴時已經逾期云云
    ，惟查證人丁○○於本院審理時，固證稱：大樓守衛打電話
    告訴我，說我的東西都被搬出來，我才知道房子被賣掉；守
    衛打電話告訴我的時候，我有打電話告訴告訴人等語，然其
    並未證述該大樓守衛究係於交屋多久後始為通知，亦未證稱
    其係於何時轉知告訴人等情，就此被告丙○○於審理期日亦
    供稱：伊沒有告訴管理員打電話給證人丁○○；賣掉房子之
    後，伊就沒有跟父母或弟弟說討論這件事了（見本院卷第25
    1 、252 頁）等語，而被告丙○○既係原屋主，該管理員自
    應係聯絡被告丙○○無著後，方通知證人丁○○前來處理，
    難認告訴人提出告訴之時，已逾6 個月之期間。況告訴人縱
    經證人丁○○告知該屋物品有被搬出乙事，其亦僅能懷疑被
    告二人是否涉有背信犯嫌，並無任何證據可認被告丙○○確
    實已將本案房地出售與他人，而依卷內臺北縣板橋地政事務
    所92年9 月30日規費徵收聯單及民眾閱覽資料影本1 份所示
    ，告訴人顯係於該日向地政事務所申請列印本案房地之相關
    登記資料後，始知本案房地業已移轉登記與蔡家富，參諸前
    開說明，其係於該日知悉犯人之犯罪行為，故告訴人提出本
    案告訴應屬合法。
貳、被告丙○○有罪部分
一、證據能力部分：本案以下認定事實所引用之書證，核屬刑事
    訴訟法第159 條之4 規定之紀錄、證明文書，檢察官、被告
    丙○○與選任辯護人均未就證據能力表示異議（見本院卷第
    28頁），而各該證據依刑事訴訟法規定亦無不具證據能力之
    情事，故本院認均得作為認定被告有罪之依據，合先敘明。
二、上揭犯罪事實，業據證人丁○○、己○○、乙○○於本院審
    理時證述綦詳，並互核相符，且有告訴人甲○○所提出之臺
    北商銀0000000000000 號帳戶存摺、臺北縣板橋地政事務所
    92年9 月30日民眾閱覽資料、本案房地87年度至91年度房屋
    稅、地價稅繳款書影本各1 份、統一發票影本9 張、臺北商
    銀放款利息收據影本4 張、預定土地、房屋買賣合約書各1
    份在卷可稽，被告丙○○之犯行已堪認定。
三、訊據被告丙○○固不否認於85年8 月間購買本案房地後，於
    92年5 月27日以430 萬元全部出售並移轉所有權登記與蔡家
    富，所得款項除清償前開剩餘貸款餘額外，未分配任何金額
    與告訴人甲○○等情，惟矢口否認有何背信犯行，辯稱：本
    案房地是伊獨資購買者云云，另選任辯護人為被告丙○○辯
    稱：告訴人從頭到尾都沒有提出資金來源以證明其確有支付
    房屋款項，且告訴人自89年間起即時常出境，每次出境時間
    有3 至6 個月，是告訴人稱其與被告丙○○輪流將貸款利息
    存入臺北商銀上開帳戶內，顯非實在云云。經查：
（一）證人丁○○於本院審理時，已證稱：「在被告、告訴人兄
      弟當兵之前，他們賺的錢都拿回來給我，讓我去繳貸款。
      」、「他們以前拿錢回來給我，我都有幫他們跟會，等到
      要用錢的時候，我再出面幫他們標下來。」、「因為他們
      有時候要做工，就會拜託我幫他們去銀行繳，有時候這個
      月是他繳，下個月是另外一個人繳」、「（問：你有幫被
      告、告訴人保管存摺？）以前都是拿回來我幫他們處理的
      ，跟會也是跟到最後把錢拿回來。」、「（問：甲○○去
      大陸的時候，他有在支付貸款嗎？）有時候他會先把錢寄
      在我這裡，另外之前有標會，標到的會款還有剩下的，我
      也會拿來幫告訴人支付貸款。」、「確實是兄弟二人說好
      一起去購買出資的。」（見本院卷第221 、222 、223 、
      228 頁）等語明確，另證人乙○○亦證稱：「支付的情形
      就是說一個人先拿一筆錢存在銀行讓銀行扣，扣到快要沒
      有了，另外一個人再拿一定的款項去存款再讓銀行扣，在
      存摺上都有登記是誰出的錢。」、「（問：那時候存摺何
      人在保管？）都放在我爸爸那邊。」、「（問：甲○○去
      大陸的時候，有無繳？）有時候先跟我調錢。」、「（問
      ：你稱你父親是用匯款的？）不是用匯款，我爸爸都是繳
      納現金。」（見本院卷第237 、238 、242 頁）等語，均
      與證人己○○證述：丙○○有跟我說這房子是他與他弟弟
      一起出錢買的（見本院卷第229 頁）之情一致，而證人丁○○係被告丙○○之父親，證人乙○○係被告丙○○之弟
      弟，證人己○○係被告丙○○之同學，其等與被告丙○○
      均無任何恩怨，且均經合法具結在案，核無甘冒偽證罪責
      以偏袒告訴人之動機，是其等證詞自足堪憑信。是由證人
      丁○○、乙○○上開證詞內容，可認告訴人確有出資購買
      本案房地，不因其往來大陸地區而中斷，且臺北商銀上開
      帳戶存摺係由證人丁○○保管，告訴人、被告丙○○多交
      付現金或以民間合會得標款與證人丁○○處理、存入臺北
      商銀上開帳戶中，而無直接匯款或提款之憑證供參（此由
      本院依選任辯護人之聲請，向臺灣中小企業銀行五股分行
      、板橋後埔郵局、土城市農會廣福分部函調被告丙○○之
      帳戶資料，亦無相對應之提領款項之紀錄可證，見本院卷
      第35至36、40、43、46至49頁）。另依卷內勞工保險局94
      年9 月9 日保承資字第09410497340 號函附告訴人勞工保
      險被保險人投保資料表1 份（見本院卷第105 至107 頁）
      所示，告訴人自83年間起即持續維持工作狀態中，亦足見
      其確有資力與被告丙○○合資購買本案房地之情。
（二）就告訴人提出本案房地87年度至91年度房屋稅、地價稅繳
      款書影本各1 份之緣由，被告丙○○於本院訊問時，雖辯
      稱：因為當時我還沒有娶老婆，我工作沒有時間去繳，我
      是把錢拿給我爸爸去繳，所以單據在他們那邊云云，然查
      被告丙○○於93年7 月20日檢察事務官詢問時，曾稱：「
      （問：錢既然你所繳，為何他們會有繳稅證明及契約書？
      ）當時兄弟兩住一起，我不知他何時拿走。」云云，而與
      前開所辯已有不同外，且被告丙○○於本院復陳稱：借給
      告訴人住不到一年，而且在我搬進去之前，告訴人就已經
      先和他女友住進去了等情，然被告二人係於89年10月28日
      結婚，有全戶戶籍資料查詢結果1 份（見本院卷第21 3至
      214 頁）附卷可憑，若本案房地確為被告丙○○獨資購買
      ，何以其結婚後之90、91年度之繳款書未自行保管？又告
      訴人如何能預知被告丙○○會私自將本案房地出售，在搬
      離本案房地之前，預先從被告丙○○處一併取得臺北商銀
      上開帳戶存摺、統一發票影本9 張、臺北商銀放款利息收
      據影本4 張、預定土地、房屋買賣合約書各1 份等重要憑
      證？而被告丙○○於本院訊問時，復陳稱：「（問：你剛
      才提到你要賣房子的時候，你有跟你父母說？）是，且告
      訴人也知道。我房子賣掉了，他們才在那邊後悔。」（見
      本院卷第249 至250 頁）等語，若本案房地係由其獨資所
      買，則其可自主決定出售事宜，何以仍需事前告知其父母
      ？又何以其家人會後悔？又其如何能容任告訴人與女友先
      搬進其購買之新屋？是被告丙○○所辯顯與事實不符，足
      徵前開書證係因兄弟合資購買，自始即由告訴人或證人丁○○收執為是。
（三）證人丁○○於本院審理時，另證稱：「（問：當初兄弟買
      房子的目的為何？）就是兄弟二人想要一起住。」、「（
      問：兄弟二人買房子的時候，有無說好要如何處理系爭房
      子？）有說好如果要賣房子要丙○○、甲○○同時答應才
      可以，但是結果事情變到現在不圓滿。」（見本院卷第22
      7 頁）等語，證人乙○○亦證稱：「（問：為何要登記在
      丙○○的名下？）是考慮到首次購屋優惠貸款的問題，如
      果同時登記在二個人的名字下，都會喪失優惠貸款。」、
      「（問：被告與告訴人有無討論過要賣房子？）有討論過
      ，甲○○不答應。」（見本院卷第237 、242 頁）等語在
      卷，而委託人若實質上與受託人約明由其管理或處分信託
      財產，法律上即成立信託關係，是告訴人與被告丙○○約
      定合資購買本案房地，因涉及首次購屋優惠貸款之問題，
      方僅以被告丙○○名義登記，然既已約明被告丙○○如欲
      出售本案房地，應先得告訴人之同意，足徵就告訴人個人
      出資之部分，被告丙○○確係受告訴人之信託而管理本案
      房地無訛。另被告丙○○於93年9 月7 日檢察事務官詢問
      時，業已陳明：「（問：為何要賣？）我受傷缺錢，沒錢
      繳納貸款，賣430 萬，還銀行貸款還剩下2 百多萬，作我
      們生活費用。」等語，且其出售本案房地價格較85年購入
      時為低，參諸證人己○○於本院亦證稱：被告二人有遲繳
      保費等情形，已足認被告丙○○係因經濟困難，方基於為
      自己不法之利益而出售本案房地，其於本院審理時雖改稱
      ：賣房子的錢我留一部分，其他都捐出去云云，惟並未提
      出任何證據可供參酌，且當時被告丙○○之經濟情況既已
      不佳，其再為捐款實有違常理，故無可採。
（四）綜上所述，被告丙○○及選任辯護人所辯尚難採信，本案
      事證明確，應依法論科。
四、按就信託行為之外部關係而言，被告丙○○為本案房地受託
    財產之所有權人，尚無所謂被告持有他人所有物之關係存在
    ，從而亦無易持有為不法所有之侵占行為可言。然就信託行
    為之內部關係言，受託人與信託人間仍應受信託契約之拘束
    ，受託人當然不得違反信託契約，如受託人有將信託物據為
    己有或處分信託物等違反信託契約之行為時，即屬違背基於
    信託契約為信託人處理事務之義務，是以被告丙○○未經告
    訴人甲○○同意，擅將屬告訴人出資而信託在被告丙○○名
    下土地所有權之部分，移轉登記與他人，復未將出售房屋所
    得款項分配與告訴人，顯足生損害於告訴人之財產，而違背
    其受託任務，是核被告丙○○所為，係犯刑法第342 條第1
    項之背信罪。爰審酌被告丙○○不顧兄弟情誼，逕自出售本
    案房地所造成告訴人之損害，且犯後否認犯行，態度不佳，
    並迄未與告訴人達成和解，本應從重量處，惟兼衡其係因本
    身經濟困難方為本案犯行，且前無犯罪前科，有臺灣高等法
    院被告前案紀錄表1 份附卷可稽等一切情狀，量處如主文所
    示之刑，並諭知易科罰金之折算標準，以資懲儆。
參、被告戊○○無罪部分
一、公訴意旨略以：被告戊○○與被告丙○○係夫妻關係，明知
    本案房地係渠等與告訴人甲○○所合資購買，並將本案房地
    信託登記於被告丙○○名下，竟與被告丙○○共同基於意圖
    為自己不法所有利益，將本案房地出售與案外人蔡家富，致
    生損害於告訴人之利益等情。因認被告戊○○亦涉犯刑法第
    342 條第1 項背信罪嫌。
二、按犯罪事實應依證據認定之，無證據不得認定犯罪事實；又
    不能證明被告犯罪者，應諭知無罪之判決，刑事訴訟法第15
    4 條第2 項、第301 條第1 項前段分別定有明文。次按認定
    不利於被告之事實，須依積極證據，苟積極證據不足為不利
    於被告事實之認定時，即應為有利於被告之認定，更不必有
    何有利之證據；且事實之認定，應憑證據，如未能發現相當
    證據，或證據不足以證明，自不能以推測或擬制之方法，以
    為裁判基礎，最高法院30年上字第816 號、40年臺上字第86
    號判例均可資參考。
三、公訴人認被告戊○○與被告丙○○共犯前開犯行，無非係以
    告訴人之指訴、證人丁○○、乙○○於本院審理時之證述及
    電話錄音譯文1 份為其主要論據。訊據被告戊○○堅決否認
    有何犯行，辯稱：伊是89年才與被告丙○○結婚，結婚後被
    告丙○○有說本案房地是其自己出資購買的，對於購買房地
    之過程伊不清楚等語。經查：證人丁○○、乙○○於本院審
    理時，固分別證述：「（問：兄弟一起買房子的事還有何人
    知道？）親戚都知道這件事。」；「在討論賣房子的時候，
    戊○○有在場。」等語，惟其等同時證稱：我都沒有跟被告
    二人住在一起，不知道被告二人有什麼互動（見本院卷第22
    7 頁）；我沒有和被告二人居住過，被告二人結婚的時候，
    就直接搬到永安街，他們互動的關係我不是很清楚，有聽說
    而已（見本院卷第245 、246 頁）等情，且被告二人確係於
    購買本案房地逾4 年後之89年10月28日結婚，已如前述，是
    證人丁○○、乙○○自不知被告丙○○於婚後何時、如何向
    被告戊○○表示本案房地之權利歸屬，而被告丙○○迄至本
    案房地售出為止之期間，事實上亦持續出資償還貸款，另其
    自本案告訴人提起告訴時起，均堅稱本案房地係其獨資購買
    云云，並於本院審理時，證稱：「（問：你賣房子之前，有
    無與你太太討論過？）房子是我自己的，由我自己決定，雖
    然我太太在旁邊聽，我太太沒有贊成也沒有反對。」、「（
    問：你如何跟你太太講說房子是誰的？）當然是說我的。」
    （見本院卷第249 、251 頁）等語在卷，故被告丙○○於其
    出售本案房地前，究有無明確告知被告戊○○合資購買之情
    形，已非無疑。就此證人乙○○雖證稱：被告戊○○於電話
    中有說他不會吃掉告訴人的部分，這些錢都是被告戊○○在
    處理，被告丙○○沒有在處理等語，告訴人並提出錄音譯文
    1 份為憑，然證人乙○○亦當庭證稱：「我是聽到片段而已
    。」、「（問：丙○○跟戊○○二人何人可以決定家裡面重
    要的事情？）這我不是很清楚。」、「（問：你知道賣房子
    是何人出面的？）我不知道。」（見本院卷第239 、246 頁
    ）等語，而前開錄音資料除經本院送法務部調查局鑑定結果
    ，認無法作聲紋比對（見本院卷第96頁）外，其譯文亦僅為
    經片段擷取之對話內容，縱被告戊○○確曾陳述譯文所載之
    語，亦不足以證明被告戊○○實際上有共同決定、參與出售
    本案房地乙事，再遍查本案全卷資料，復無其他證據足資佐
    證被告戊○○就所得價金確有加以掌管支配之情，自不能單
    憑證人乙○○前開證詞或錄音譯文內容，即推測或擬制被告
    戊○○與被告丙○○有犯意聯絡或行為分擔，是公訴人就積
    極證據之舉證既有不足，即應作有利於被告戊○○之認定。
四、本案依卷內現有積極證據所示，尚無法形成被告戊○○與被
    告丙○○共同為前開背信犯行之確信，而仍存有合理之懷疑
    。此外，復查無其他積極證據足資證明被告戊○○涉有公訴
    人所指之犯行，不能證明被告戊○○犯罪，就其部分自應為
    無罪之諭知。
據上論斷，應依刑事訴訟法第299 條第1 項前段、第301 條第1
項，刑法第342 條第1 項、第41條第1 項前段，罰金罰鍰提高標
準條例第1 條前段、第2 條，判決如主文。
本案經檢察官鄧媛到庭執行職務。
中    華    民    國    95    年    6     月    8     日
                  刑事第三庭  審判長法  官  李麗玲
                                    法  官  鄧雅心
                                    法  官  張兆光
上列正本證明與原本無異。
如不服本判決，應於判決送達後10日內向本院提出上訴狀 (應附
繕本)， 上訴於臺灣高等法院。
                                    書記官  曹秋冬
中    華    民    國    95    年    6     月    8     日
附錄本案論罪科刑法條：
刑法第342條
為他人處理事務，意圖為自己或第三人不法之利益，或損害本人
之利益，而為違背其任務之行為，致生損害於本人之財產或其他
利益者，處5 年以下有期徒刑、拘役或科或併科1,000 元以下罰
金。
前項之未遂犯罰之。


司法院資訊處製作；財團法人民間司法改革基金會備份。
